---
title: "Aprendizado Não Supervisionado"
subtitle: "Clusterização e Redução de Dimensionalidade (PCA)"
author: "Aula 7"
format:
  revealjs:
    theme: simple
    slide-level: 2
    smaller: true
    scrollable: true
execute:
  echo: true
  warning: false
  message: false
editor:
  markdown:
    wrap: 72
---

# Abertura e dados

## A pergunta mudou (de novo)

Nas Aulas 3 a 6, sempre tínhamos um **rótulo** (alvo):

- **Regressão:** prever o preço do imóvel (número contínuo)
- **Classificação:** o mandante vence? (sim/não)

Hoje, **não existe rótulo**. Ninguém nos disse quais países são
"desenvolvidos", "em desenvolvimento" ou "em crise".

> **Pergunta do dia:** *Sem rótulo, como agrupar países com perfis
> parecidos? E como visualizar 8 variáveis num gráfico 2D?*

Isso é **Aprendizado Não Supervisionado** — o modelo descobre padrões
sozinho, sem "gabarito".

## O dataset: indicadores de desenvolvimento

```{r}
#| label: setup
library(tidyverse)    # ← manipulação de dados e gráficos
library(tidymodels)   # ← recipes, workflows
library(tidyclust)    # ← clusterização no padrão tidymodels
library(plotly)       # ← gráficos interativos
library(factoextra)   # ← visualização de clusters (fviz_*)

countries <- read_csv("Country-data.csv")

glimpse(countries)
```

- **167 países** com 8 indicadores socioeconômicos
- Fonte: UNICEF / Banco Mundial (dados reais)
- **Sem rótulo de classe** — o modelo vai descobrir os grupos

## As 8 variáveis

| Variável | O que mede | Unidade |
|----------|-----------|---------|
| `child_mort` | Mortalidade infantil (por 1.000 nascidos vivos) | taxa |
| `exports` | Exportações (% do PIB) | % |
| `health` | Gastos com saúde (% do PIB) | % |
| `imports` | Importações (% do PIB) | % |
| `income` | Renda per capita | USD |
| `inflation` | Inflação anual | % |
| `life_expec` | Expectativa de vida | anos |
| `total_fer` | Taxa de fertilidade total | filhos/mulher |
| `gdpp` | PIB per capita | USD |

::: fragment
Perceba que **as escalas são muito diferentes**: mortalidade infantil vai
de 2 a 190, enquanto PIB per capita vai de 231 a 80.600. Isso **importa
muito** para clusterização!
:::

# Bloco 1 — Preparação e EDA

## Por que as escalas importam?

Clusterização agrupa por **distância** entre os pontos. Se uma variável
tem valores muito maiores, ela **domina** a distância:

- PIB per capita varia de 231 a 80.600 (amplitude ≈ 80.000)
- Expectativa de vida varia de 50 a 83 (amplitude ≈ 33)

Sem padronização, o PIB dominaria completamente o agrupamento — as
outras variáveis seriam praticamente ignoradas.

::: callout-note
## A regra de ouro

**Antes de calcular distâncias, padronize as variáveis** para que todas
tenham a mesma "voz" na decisão do agrupamento.
:::

## EDA: distribuições das variáveis

```{r}
#| label: eda-violin
#| fig-height: 6
countries_long <- countries |>
  pivot_longer(-country, names_to = "variavel", values_to = "valor")

violin_plot <- ggplot(countries_long, aes(x = variavel, y = valor,
                                          fill = variavel)) +
  geom_violin(alpha = 0.4) +
  geom_boxplot(width = 0.15, notch = TRUE, outlier.alpha = 0.3) +
  facet_wrap(~ variavel, scales = "free", ncol = 3) +
  theme_minimal() +
  theme(axis.text.x = element_blank(),
        axis.title = element_blank(),
        legend.position = "none") +
  labs(title = "Distribuição dos indicadores (167 países)")

ggplotly(violin_plot)
```

::: fragment
Observe os **outliers** em mortalidade infantil e PIB — países extremos
como Nigéria (mortalidade altíssima) e Luxemburgo (PIB altíssimo) podem
formar clusters sozinhos.
:::

## EDA: correlações entre variáveis

```{r}
#| label: eda-corr
#| fig-height: 5.5
# Matriz de correlação para o heatmap
cor_matrix <- countries |>
  select(-country) |>
  cor()

# Transformar em formato longo para ggplot
cor_long <- as_tibble(cor_matrix, rownames = "var1") |>
  pivot_longer(-var1, names_to = "var2", values_to = "correlacao")

corr_plot <- ggplot(cor_long, aes(x = var1, y = var2, fill = correlacao,
                                  text = paste0(var1, " × ", var2, ": ",
                                                round(correlacao, 2)))) +
  geom_tile(color = "white") +
  geom_text(aes(label = round(correlacao, 1)), size = 3, color = "black") +
  scale_fill_gradient2(low = "red", mid = "white", high = "steelblue",
                       midpoint = 0) +
  labs(title = "Correlações entre indicadores",
       x = NULL, y = NULL, fill = "Cor") +
  theme_minimal() +
  theme(axis.text.x = element_text(angle = 45, hjust = 1))

ggplotly(corr_plot, tooltip = "text")
```

::: fragment
**Correlações fortes esperadas:** mortalidade infantil ↔ fertilidade
(positiva), PIB ↔ renda (positiva), expectativa de vida ↔ mortalidade
(negativa). Isso é importante para o PCA — variáveis correlacionadas
podem ser "comprimidas" em poucos componentes.
:::

## Receita de pré-processamento

Usamos uma **recipe** do tidymodels para preparar os dados:

```{r}
#| label: recipe
# Separar o nome do país (não é uma feature numérica)
paises_nomes <- countries$country                    # ← guardar para depois

# Receita: normalizar todas as variáveis numéricas
rec_cluster <- recipe(~ ., data = countries |> select(-country)) |>
  step_normalize(all_numeric_predictors())           # ← média 0, desvio 1

rec_prep <- prep(rec_cluster)                        # ← "cozinhar" a receita
dados_norm <- bake(rec_prep, new_data = NULL)        # ← dados padronizados

# Conferir: todas as variáveis agora têm média ≈ 0 e dp ≈ 1
dados_norm |>
  summarise(across(everything(), list(media = ~ round(mean(.x), 2),
                                      dp = ~ round(sd(.x), 2)))) |>
  pivot_longer(everything(),
               names_to = c("variavel", ".value"),
               names_sep = "_(?=[^_]+$)")
```

::: callout-tip
## `step_normalize()` no tidymodels

Equivale ao `scale()` do R base, mas dentro do pipeline do tidymodels.
Isso garante que a mesma transformação seja aplicada consistentemente
em treino e teste — sem *data leakage*.
:::

# Bloco 2 — K-Means

## O que é K-Means? (intuição)

K-Means agrupa os dados em **K grupos** seguindo uma lógica simples:

1.  **Escolha K** centróides iniciais (pontos aleatórios)
2.  **Atribua** cada país ao centróide mais próximo
3.  **Recalcule** o centróide como a média dos pontos do grupo
4.  **Repita** 2 e 3 até ninguém mais mudar de grupo

::: fragment
É como jogar K "ímãs" no espaço: cada ponto é atraído pelo ímã mais
próximo, depois o ímã se move para o centro da sua turma, e repete até
estabilizar.
:::

## K-Means com tidyclust

```{r}
#| label: kmeans-3
# Especificar o modelo: K-Means com 3 clusters
kmeans_spec <- k_means(num_clusters = 3) |>
  set_engine("stats")

# Ajustar diretamente nos dados (tidyclust não usa workflow)
set.seed(42)
kmeans_fit <- fit(kmeans_spec, ~ ., data = dados_norm)

# Extrair as atribuições de cluster e juntar com os dados originais
clusters_k3 <- extract_cluster_assignment(kmeans_fit) |>
  bind_cols(countries)

clusters_k3 |> count(.cluster)
```

::: fragment
3 clusters de tamanhos diferentes — será que essa é a quantidade ideal?
Vamos descobrir.
:::

## Visualizando os 3 clusters

```{r}
#| label: kmeans-plot
#| echo: false
#| fig-height: 5
plot_k3 <- ggplot(clusters_k3, aes(x = child_mort, y = gdpp,
                                   color = .cluster,
                                   text = paste0(country, "\n",
                                                 "Cluster: ", .cluster, "\n",
                                                 "Mort. inf: ", child_mort, "\n",
                                                 "PIB/cap: ", gdpp))) +
  geom_point(size = 3, alpha = 0.8) +
  scale_color_brewer(palette = "Set2") +
  labs(title = "K-Means (K=3): Mortalidade Infantil × PIB per capita",
       x = "Mortalidade infantil (por 1.000)",
       y = "PIB per capita (USD)",
       color = "Cluster") +
  theme_minimal()

ggplotly(plot_k3, tooltip = "text")
```

::: fragment
Passe o mouse sobre cada ponto para ver o país. Faz sentido o
agrupamento? Os países mais pobres e com alta mortalidade formam um
grupo separado?
:::

## Quantos clusters? Método do cotovelo

Não sabemos K de antemão. O **método do cotovelo** testa vários valores
de K e procura onde a "melhora" diminui:

```{r}
#| label: elbow
#| fig-height: 5
# Calcular WSS (Within Sum of Squares) para K de 2 a 10
# K=1 distorce a escala (WSS enorme) — o cotovelo aparece melhor a partir de K=2
set.seed(42)
wss_results <- tibble(k = 2:10) |>
  mutate(
    wss = map_dbl(k, ~ {
      spec <- k_means(num_clusters = .x) |> set_engine("stats")
      fit(spec, ~ ., data = dados_norm) |>
        extract_fit_engine() |>
        (\(x) x$tot.withinss)()
    })
  )

# Calcular a queda relativa (quanto cada K melhora em relação ao anterior)
wss_results <- wss_results |>
  mutate(
    queda = c(NA, -diff(wss) / wss[-n()] * 100)     # ← % de redução do WSS
  )

elbow_plot <- ggplot(wss_results, aes(x = k, y = wss,
                                      text = paste0("K = ", k,
                                                    "\nWSS = ", round(wss, 1),
                                                    "\nQueda = ",
                                                    ifelse(is.na(queda), "—",
                                                           paste0(round(queda, 1), "%"))))) +
  geom_line(linewidth = 1.2, color = "steelblue") +
  geom_point(size = 3.5, color = "steelblue") +
  geom_point(data = wss_results |> filter(k == 4),
             size = 5, color = "red", shape = 1, stroke = 1.5) +
  annotate("text", x = 5.5, y = wss_results$wss[which(wss_results$k == 4)],
           label = "← cotovelo (K=4)", color = "red", fontface = "bold", hjust = 0) +
  scale_x_continuous(breaks = 2:10) +
  labs(title = "Método do Cotovelo",
       x = "Número de clusters (K)",
       y = "WSS (variância dentro dos clusters)") +
  theme_minimal()

ggplotly(elbow_plot, tooltip = "text")
```

::: fragment
O "cotovelo" é onde a curva dobra — diminuir K a partir daí não melhora
muito. K=3 parece uma boa escolha, mas vamos confirmar.
:::

## Quantos clusters? Silhueta (Silhouette)

A **silhueta** mede o quão "bem encaixado" cada ponto está no seu
cluster:

- **+1:** ponto perfeitamente encaixado no seu grupo
- **0:** ponto na fronteira entre dois grupos
- **-1:** ponto provavelmente no grupo errado

```{r}
#| label: silhouette
#| fig-height: 5
# Calcular silhueta usando o pacote cluster (não tidyclust)
library(cluster)
dados_mat <- as.matrix(dados_norm)

cluster_ids <- as.integer(clusters_k3$.cluster)       # ← vetor numérico de clusters
sil <- cluster::silhouette(cluster_ids, dist(dados_mat))
sil_df <- as_tibble(sil[, 1:3]) |>
  mutate(cluster = factor(cluster))

sil_df <- sil_df |> mutate(id = row_number())

sil_plot <- ggplot(sil_df, aes(x = sil_width,
                               y = reorder(id, sil_width),
                               fill = cluster)) +
  geom_col() +
  geom_vline(xintercept = mean(sil_df$sil_width),
             linetype = "dashed", color = "red") +
  labs(title = paste0("Silhueta média: ",
                       round(mean(sil_df$sil_width), 3)),
       x = "Largura da silhueta",
       y = "Países (ordenados)",
       fill = "Cluster") +
  theme_minimal()

ggplotly(sil_plot)
```

::: callout-tip
Silhueta média acima de **0.5** indica bom agrupamento. Abaixo de 0.3,
os clusters estão "misturados" demais.
:::

## Perfil dos clusters: quem é quem?

```{r}
#| label: perfil-clusters
#| fig-height: 5.5
# Média de cada variável por cluster (dados originais, não padronizados)
perfil <- clusters_k3 |>
  group_by(.cluster) |>
  summarise(across(where(is.numeric), mean)) |>
  ungroup()

# Formato longo para o heatmap
perfil_long <- perfil |>
  pivot_longer(-.cluster, names_to = "variavel", values_to = "media")

perfil_plot <- ggplot(perfil_long,
                      aes(x = .cluster, y = variavel,
                          fill = media,
                          text = paste0("Cluster ", .cluster,
                                        "\n", variavel, ": ", round(media, 1)))) +
  geom_tile(color = "white") +
  geom_text(aes(label = round(media, 0)), size = 3.5, color = "black") +
  scale_fill_gradient2(low = "red", mid = "white", high = "steelblue",
                       midpoint = mean(unlist(perfil_long$media))) +
  labs(title = "Perfil médio de cada cluster (valores originais)",
       x = "Cluster", y = NULL, fill = "Valor") +
  theme_minimal()

ggplotly(perfil_plot, tooltip = "text")
```

::: fragment
Passe o mouse para ver os valores. Consegue nomear cada cluster?
Exemplo: "Países em crise", "Países emergentes", "Países
desenvolvidos".
:::

## Tabela: características por cluster

```{r}
#| label: tabela-perfil
perfil |>
  mutate(.cluster = paste("Cluster", .cluster)) |>
  knitr::kable(digits = 1,
               caption = "Perfil médio de cada cluster (dados originais)")
```

## Países-alvo: quem precisa de ajuda?

Se o objetivo é identificar países que mais precisam de ajuda humanitária
(ONG), filtramos o cluster com **maior mortalidade infantil** e **menor
PIB**:

```{r}
#| label: aid-target
# Identificar o cluster mais vulnerável
cluster_alvo <- perfil |>
  slice_max(child_mort, n = 1) |>
  pull(.cluster)

# Listar os países desse cluster, ordenados por mortalidade infantil
aid_target <- clusters_k3 |>
  filter(.cluster == cluster_alvo) |>
  arrange(desc(child_mort)) |>
  select(country, child_mort, life_expec, gdpp, income, .cluster)

knitr::kable(head(aid_target, 15), digits = 1,
             caption = paste("Top 15 países do cluster mais vulnerável (Cluster",
                             cluster_alvo, ")"))
```

::: callout-warning
Esses são os países que uma ONG priorizaria para ajuda. Note que o
**modelo descobriu isso sozinho** — sem ninguém dizer quais países eram
"pobres".
:::

# Bloco 2b — K-Medoids (PAM)

## K-Means vs K-Medoids: qual a diferença?

O **K-Means** usa a **média** dos pontos como centro do cluster (centróide).
O **K-Medoids** (PAM — Partitioning Around Medoids) usa um **ponto real** do
dataset como centro (medóide).

::: fragment
**Analogia:** K-Means é como definir o "centro" de uma sala pela média
das posições de todos — o centro pode cair numa mesa. K-Medoids escolhe
uma **pessoa real** como referência — o "centro" é sempre alguém que
existe.
:::

## Por que K-Medoids?

| Aspecto | K-Means | K-Medoids (PAM) |
|---------|---------|-----------------|
| **Centro** | Média (pode não ser um ponto real) | Ponto real do dataset |
| **Sensível a outliers** | ✅ Sim (a média é puxada por extremos) | ❌ Mais robusto |
| **Distância** | Só Euclidiana | Qualquer distância |
| **Velocidade** | ⭐⭐⭐⭐⭐ Rápido | ⭐⭐⭐ Mais lento |

::: callout-tip
**Quando preferir K-Medoids:** quando há outliers fortes ou quando a
distância não é Euclidiana (ex: distância de Manhattan).
:::

## K-Medoids na prática (PAM)

```{r}
#| label: kmedoids-fit
library(cluster)

# PAM = Partitioning Around Medoids (implementação de K-Medoids)
set.seed(42)
pam_result <- pam(dados_mat, k = 3)

# Atribuições de cluster + dados originais
clusters_pam <- countries |>
  mutate(.cluster = factor(pam_result$clustering))

# Os medóides (países-representantes de cada cluster)
medoides <- countries[pam_result$id.med, ] |>
  mutate(.cluster = factor(1:3)) |>
  select(country, .cluster, child_mort, life_expec, gdpp)

knitr::kable(medoides, digits = 1,
             caption = "Medóides: país-representante de cada cluster")
```

::: fragment
Os medóides são países **reais** que melhor representam cada grupo — não
são médias abstratas.
:::

## K-Means vs K-Medoids: visualização

```{r}
#| label: kmeans-vs-kmedoids
#| echo: false
#| fig-height: 5.5
plot_km <- clusters_k3 |>
  mutate(metodo = "K-Means") |>
  rename(cluster = .cluster) |>
  select(country, child_mort, gdpp, cluster, metodo)

plot_pam <- clusters_pam |>
  mutate(metodo = "K-Medoids",
         cluster = factor(as.character(.cluster))) |>
  select(country, child_mort, gdpp, cluster, metodo)

plot_compare <- bind_rows(plot_km, plot_pam)

comp_plot <- ggplot(plot_compare, aes(x = child_mort, y = gdpp,
                                      color = cluster,
                                      text = paste0(country, "\n",
                                                    metodo, "\n",
                                                    "Cluster: ", cluster, "\n",
                                                    "Mort. inf: ", child_mort, "\n",
                                                    "PIB/cap: ", gdpp))) +
  geom_point(size = 2.5, alpha = 0.8) +
  scale_color_brewer(palette = "Set2") +
  facet_wrap(~ metodo) +
  labs(title = "K-Means vs K-Medoids: Mortalidade Infantil × PIB per capita",
       x = "Mortalidade infantil (por 1.000)",
       y = "PIB per capita (USD)",
       color = "Cluster") +
  theme_minimal()

ggplotly(comp_plot, tooltip = "text")
```

::: fragment
Passe o mouse sobre cada ponto! Os agrupamentos são parecidos? K-Medoids
tende a ser mais robusto a outliers — países extremos (como Nigéria ou
Luxemburgo) têm menos influência na posição do medóide do que do centróide.
:::

## Comparação: mesmos países, clusters diferentes?

```{r}
#| label: concordancia
#| fig-height: 4
# Quantos países estão no mesmo cluster nos dois métodos?
comparacao <- clusters_k3 |>
  select(country, kmeans = .cluster) |>
  left_join(clusters_pam |> select(country, kmedoids = .cluster),
            by = "country") |>
  mutate(mesmo_grupo = kmeans == as.character(kmedoids))

n_iguais <- sum(comparacao$mesmo_grupo)
n_total <- nrow(comparacao)

cat(paste0("Países no mesmo cluster: ", n_iguais, " de ", n_total,
           " (", round(n_iguais/n_total*100), "%)\n"))
```

::: callout-note
Se a concordância for alta (\>80%), os dois métodos concordam — o
resultado é robusto. Se for baixa, outliers estão influenciando o
K-Means.
:::

# Bloco 3 — DBSCAN

## K-Means assume clusters redondos — e se não forem?

O K-Means funciona bem quando os grupos são **esféricos** (bolhas no
espaço). Mas e se os dados formarem **formas irregulares** — um anel,
uma espiral, uma faixa diagonal?

::: fragment
Aí entra o **DBSCAN** (Density-Based Spatial Clustering of Applications
with Noise) — ele agrupa por **densidade**, não por distância ao centro.
:::

## O que é DBSCAN? (intuição)

DBSCAN tem dois parâmetros:

- **eps:** o raio de busca — quão longe olhar ao redor de cada ponto
- **min_pts:** quantos vizinhos mínimos para considerar um ponto como
  "núcleo" de um grupo

A lógica:

1.  Se um ponto tem pelo menos `min_pts` vizinhos dentro de `eps` →
    **ponto de núcleo**
2.  Vizinhos de pontos de núcleo são absorvidos no mesmo grupo
3.  Pontos isolados (sem vizinhos suficientes) → **ruído** (cluster 0)

::: callout-tip
**Vantagem:** o DBSCAN descobre K sozinho — não precisa dizer quantos
grupos existem. E detecta **outliers** como ruído automaticamente.
:::

## DBSCAN na prática

```{r}
#| label: dbscan-fit
library(dbscan)

# eps e min_pts precisam ser escolhidos com cuidado
# Uma forma de estimar eps: gráfico da distância do k-ésimo vizinho
set.seed(42)
knn_dist <- kNNdist(dados_mat, k = 4)               # ← distância do 4º vizinho

knn_plot <- tibble(dist = sort(knn_dist), ponto = seq_along(knn_dist)) |>
  ggplot(aes(x = ponto, y = dist,
             text = paste0("Ponto ", ponto, ": d = ", round(dist, 2)))) +
  geom_line(color = "steelblue", linewidth = 1) +
  geom_hline(yintercept = 1.5, linetype = "dashed", color = "red") +
  annotate("text", x = nrow(dados_mat) * 0.8, y = 1.6,
           label = "eps ≈ 1.5", color = "red") +
  labs(title = "Gráfico k-distância (k=4)",
       x = "Pontos ordenados",
       y = "Distância do 4º vizinho mais próximo") +
  theme_minimal()

ggplotly(knn_plot, tooltip = "text")
```

::: fragment
O "cotovelo" nesse gráfico sugere um bom valor de `eps`. A partir daí,
as distâncias explodem — esses são os outliers.
:::

## Executando o DBSCAN

```{r}
#| label: dbscan-run
set.seed(42)
db_result <- dbscan(dados_mat, eps = 1.5, minPts = 4)

# Atribuições de cluster (0 = ruído)
clusters_db <- countries |>
  select(country) |>
  mutate(cluster_db = factor(db_result$cluster))

clusters_db |>
  count(cluster_db) |>
  mutate(tipo = if_else(cluster_db == "0", "Ruído (outlier)",
                        paste("Cluster", cluster_db)))
```

::: fragment
O cluster **0** é o grupo dos "excluídos" — países que não se encaixam
bem em nenhum grupo. São os outliers que o K-Means forçaria a entrar em
algum cluster.
:::

## K-Means vs DBSCAN: visualização

```{r}
#| label: kmeans-vs-dbscan
#| echo: false
#| fig-height: 5.5
# Dados para comparação
plot_data <- clusters_k3 |>
  select(country, child_mort, gdpp, .cluster) |>
  rename(kmeans = .cluster) |>
  left_join(clusters_db |> rename(dbscan = cluster_db), by = "country") |>
  mutate(
    dbscan = fct_recode(dbscan, "Ruído" = "0"),
    metodo_kmeans = "K-Means (K=3)",
    metodo_dbscan = "DBSCAN (eps=1.5)"
  ) |>
  pivot_longer(c(metodo_kmeans, metodo_dbscan),
               names_to = "metodo_col", values_to = "metodo") |>
  mutate(
    cluster_label = if_else(metodo_col == "metodo_kmeans",
                            as.character(kmeans),
                            as.character(dbscan))
  )

comp_plot <- ggplot(plot_data, aes(x = child_mort, y = gdpp,
                                   color = cluster_label,
                                   text = paste0(country, "\n", metodo))) +
  geom_point(size = 2.5, alpha = 0.8) +
  scale_color_brewer(palette = "Set2") +
  facet_wrap(~ metodo) +
  labs(title = "K-Means vs DBSCAN: Mortalidade Infantil × PIB per capita",
       x = "Mortalidade infantil (por 1.000)",
       y = "PIB per capita (USD)",
       color = "Cluster") +
  theme_minimal()

ggplotly(comp_plot, tooltip = "text")
```

::: fragment
O DBSCAN detectou **ruído** — países que o K-Means agrupou à força.
Mas para este dataset (indicadores socioeconômicos), os clusters são
relativamente esféricos, então o K-Means funciona bem.
:::

## Quando usar cada algoritmo?

| Critério | K-Means | DBSCAN |
|----------|---------|--------|
| **Precisa escolher K?** | ✅ Sim | ❌ Não (descobre sozinho) |
| **Clusters esféricos** | ✅ Excelente | ⚠️ Funciona, mas não é o forte |
| **Clusters irregulares** | ❌ Falha | ✅ Excelente |
| **Detecta outliers** | ❌ Força todos em grupos | ✅ Classifica como ruído |
| **Escalabilidade** | ✅ Rápido | ⚠️ Mais lento em datasets grandes |
| **Parâmetros** | Só K | eps + min_pts (mais sensível) |

::: callout-tip
**Regra de bolso:** comece com K-Means (simples e rápido). Se os
clusters parecerem forçados ou se houver muitos outliers, teste o DBSCAN.
:::

# Bloco 4 — PCA (Análise de Componentes Principais)

## O problema das muitas dimensões

Temos **8 variáveis** por país. Para visualizar tudo de uma vez,
precisaríamos de um gráfico em **8 dimensões** — impossível!

Gráficos 2D mostram só 2 variáveis por vez (mortalidade × PIB, por
exemplo). Perdemos a visão do conjunto.

> **PCA** resolve isso: "comprime" 8 variáveis em 2 ou 3 **componentes
> principais** que capturam a maior parte da informação.

## O que é PCA? (intuição)

PCA encontra as **direções de maior variação** nos dados:

- **PC1** (1º componente): a direção onde os países **mais diferem** entre si
- **PC2** (2º componente): a direção ortogonal com a 2ª maior variação
- **PC3, PC4, ...:** cada um captura variação adicional

::: fragment
É como fotografar um objeto 3D: de um ângulo (PC1) você vê a maior
parte do objeto; de outro (PC2), vê o que faltou. Com 2 fotos, você
reconstrói uma boa ideia do objeto.
:::

## PCA com tidymodels (recipe)

```{r}
#| label: pca-recipe
# Adicionar PCA à recipe (além da normalização)
rec_pca <- recipe(~ ., data = countries |> select(-country)) |>
  step_normalize(all_numeric_predictors()) |>
  step_pca(all_numeric_predictors(), num_comp = 8)   # ← extrair todos os componentes

rec_pca_prep <- prep(rec_pca)
dados_pca <- bake(rec_pca_prep, new_data = NULL) |>
  mutate(country = paises_nomes) |>
  left_join(countries, by = "country")              # ← dados originais para colorir

# As 2 primeiras componentes já explicam quanto da variância total?
tidy(rec_pca_prep, number = 2) |>
  filter(component %in% paste0("PC", 1:8)) |>
  group_by(component) |>
  summarise(variancia = sum(value^2)) |>
  mutate(proporcao = variancia / sum(variancia),
         acumulada = cumsum(proporcao)) |>
  knitr::kable(digits = 3,
               caption = "Variância explicada por componente principal")
```

## Scree plot: quantos componentes reter?

```{r}
#| label: scree-plot
#| fig-height: 5
var_exp <- tidy(rec_pca_prep, number = 2) |>
  filter(component %in% paste0("PC", 1:8)) |>
  group_by(component) |>
  summarise(variancia = sum(value^2)) |>
  mutate(proporcao = variancia / sum(variancia),
         acumulada = cumsum(proporcao),
         componente_num = row_number())

scree <- ggplot(var_exp, aes(x = componente_num, y = proporcao,
                             text = paste0("PC", componente_num,
                                           "\nVariância: ",
                                           round(proporcao * 100, 1), "%\n",
                                           "Acumulada: ",
                                           round(acumulada * 100, 1), "%"))) +
  geom_col(fill = "steelblue", alpha = 0.7) +
  geom_line(aes(y = acumulada), color = "red", linewidth = 1) +
  geom_point(aes(y = acumulada), color = "red", size = 2) +
  geom_hline(yintercept = 0.8, linetype = "dashed", color = "gray50") +
  annotate("text", x = 5, y = 0.82, label = "80% acumulado",
           color = "gray50") +
  scale_x_continuous(breaks = 1:8) +
  scale_y_continuous(labels = scales::percent) +
  labs(title = "Scree Plot — Variância explicada por componente",
       x = "Componente Principal",
       y = "Proporção da variância") +
  theme_minimal()

ggplotly(scree, tooltip = "text")
```

::: fragment
Quantos componentes precisamos para capturar **80% da informação**? Se
PC1 + PC2 já explicam \~70%, podemos visualizar tudo em 2D com perda
mínima.
:::

## Os países no espaço PCA (2D)

```{r}
#| label: pca-biplot
#| echo: false
#| fig-height: 6
pca_plot <- ggplot(dados_pca, aes(x = PC1, y = PC2,
                                  color = child_mort,
                                  text = paste0(country, "\n",
                                                "PC1: ", round(PC1, 2), "\n",
                                                "PC2: ", round(PC2, 2), "\n",
                                                "Mort. inf: ", child_mort, "\n",
                                                "PIB/cap: ", gdpp))) +
  geom_point(size = 3, alpha = 0.8) +
  scale_color_gradient(low = "steelblue", high = "red",
                       name = "Mortalidade\ninfantil") +
  labs(title = "Países no espaço PCA (PC1 × PC2)",
       x = paste0("PC1 (",
                  round(var_exp$proporcao[1] * 100, 1), "%)"),
       y = paste0("PC2 (",
                  round(var_exp$proporcao[2] * 100, 1), "%)")) +
  theme_minimal()

ggplotly(pca_plot, tooltip = "text")
```

::: fragment
Passe o mouse sobre cada ponto! Cada país é representado por sua
posição nos dois componentes mais importantes. Países próximos no
gráfico têm perfis semelhantes.
:::

## Contribuição das variáveis em cada componente

```{r}
#| label: pca-loadings
#| fig-height: 5
# Os "loadings" mostram quanto cada variável contribui para cada componente
loadings <- tidy(rec_pca_prep, number = 2) |>
  filter(component %in% c("PC1", "PC2")) |>
  mutate(
    terms = fct_reorder(terms, abs(value)),
    componente = component
  )

loadings_plot <- ggplot(loadings, aes(x = terms, y = value,
                                      fill = componente,
                                      text = paste0(terms, " → ",
                                                    componente, ": ",
                                                    round(value, 3)))) +
  geom_col(position = "dodge", width = 0.6) +
  coord_flip() +
  geom_hline(yintercept = 0, linetype = "dashed") +
  labs(title = "Loadings: contribuição de cada variável nos componentes",
       x = NULL, y = "Loading (peso)", fill = "Componente") +
  theme_minimal()

ggplotly(loadings_plot, tooltip = "text")
```

::: fragment
**Como ler:** barras positivas no PC1 significam que valores altos
daquela variável **empurram** o país para a direita do gráfico PCA.
Barras negativas empurram para a esquerda.
:::

# Bloco 5 — PCA + Clustering

## O melhor dos dois mundos

Podemos usar o PCA para **visualizar** os clusters do K-Means em 2D:

```{r}
#| label: pca-clusters
#| echo: false
#| fig-height: 5.5
# Juntar clusters com PCA
dados_pca_clusters <- dados_pca |>
  left_join(clusters_k3 |> select(country, .cluster), by = "country")

pca_cluster_plot <- ggplot(dados_pca_clusters,
                           aes(x = PC1, y = PC2,
                               color = .cluster,
                               text = paste0(country, "\n",
                                             "Cluster: ", .cluster, "\n",
                                             "PC1: ", round(PC1, 2), "\n",
                                             "PC2: ", round(PC2, 2)))) +
  geom_point(size = 3, alpha = 0.8) +
  stat_ellipse(aes(group = .cluster), level = 0.90,
               linetype = "dashed", linewidth = 0.8) +
  scale_color_brewer(palette = "Set2", name = "Cluster") +
  labs(title = "Clusters K-Means visualizados no espaço PCA",
       x = paste0("PC1 (",
                  round(var_exp$proporcao[1] * 100, 1), "%)"),
       y = paste0("PC2 (",
                  round(var_exp$proporcao[2] * 100, 1), "%)")) +
  theme_minimal()

ggplotly(pca_cluster_plot, tooltip = "text")
```

::: fragment
As elipses mostram a "fronteira" aproximada de cada cluster no espaço
reduzido. Países dentro da mesma elipse têm perfis socioeconômicos
parecidos.
:::

## Heatmap: preparando os dados

```{r}
#| label: heatmap-prep
#| echo: true
# Ordenar países por cluster para o heatmap
countries_heat <- clusters_k3 |>
  arrange(.cluster) |>
  select(-country, -.cluster) |>
  scale() |>                                        # ← padronizar para o heatmap
  as_tibble()

# Reordenar para plotar
countries_heat$country <- clusters_k3 |>
  arrange(.cluster) |> pull(country)
countries_heat$cluster <- clusters_k3 |>
  arrange(.cluster) |> pull(.cluster)

hm_long <- countries_heat |>
  pivot_longer(-c(country, cluster), names_to = "variavel", values_to = "valor") |>
  mutate(
    country = fct_inorder(country),
    variavel = factor(variavel, levels = c("child_mort", "total_fer",
                                            "inflation", "imports",
                                            "health", "exports",
                                            "life_expec", "income", "gdpp"))
  )
```

## Heatmap: todos os países × todos os indicadores

```{r}
#| label: heatmap-final
#| echo: false
#| fig-height: 8
hm_plot <- ggplot(hm_long, aes(x = variavel, y = country,
                               fill = valor,
                               text = paste0(country, "\n",
                                             variavel, ": ",
                                             round(valor, 2), "\n",
                                             "Cluster: ", cluster))) +
  geom_tile(color = "white", linewidth = 0.2) +
  scale_fill_gradient2(low = "red", mid = "white", high = "steelblue",
                       midpoint = 0) +
  labs(title = "Heatmap: todos os países × todos os indicadores",
       x = NULL, y = NULL, fill = "Valor\npadronizado") +
  theme_minimal() +
  theme(axis.text.y = element_text(size = 5),
        axis.text.x = element_text(angle = 45, hjust = 1))

ggplotly(hm_plot, tooltip = "text")
```

::: callout-note
## Como ler o heatmap

- **Azul** = valor acima da média (indicador "bom" ou "alto")
- **Vermelho** = valor abaixo da média
- Os países estão **ordenados por cluster** — as "faixas" de cor mostram
  os padrões de cada grupo
:::

# Fechamento

## Resumo: o ciclo do aprendizado não supervisionado

| Bloco | Técnica | O que aprendemos |
|-------|---------|-----------------|
| 1 | **EDA + Normalização** | Escalas importam! Padronizar antes de calcular distâncias |
| 2 | **K-Means** | Agrupar em K grupos; cotovelo e silhueta para escolher K |
| 3 | **DBSCAN** | Agrupar por densidade; detecta outliers automaticamente |
| 4 | **PCA** | Comprimir 8 variáveis em 2 componentes para visualizar |
| 5 | **PCA + Clusters** | Visualizar clusters no espaço reduzido; heatmap geral |

## Supervisionado vs Não Supervisionado

| Aspecto | Supervisionado (Aulas 3–6) | Não Supervisionado (Aula 7) |
|---------|--------------------------|----------------------------|
| **Tem rótulo?** | ✅ Sim (variável-alvo) | ❌ Não |
| **Objetivo** | Prever/classificar | Descobrir padrões |
| **Avaliação** | Métricas (MSE, AUROC, F1) | Subjetiva + silhueta |
| **Exemplos** | Reg. Linear, Logística, Árvores, XGBoost | K-Means, DBSCAN, PCA |

::: fragment
No supervisionado, o modelo aprende **"dado X, qual é Y?"** No não
supervisionado, o modelo responde **"quais X são parecidos entre si?"**
:::

## Ponte para o futuro

O aprendizado não supervisionado é a base de:

- **Segmentação de clientes** (marketing): agrupar por comportamento de compra
- **Detecção de anomalias** (fraude): o DBSCAN identifica transações "estranhas"
- **Sistemas de recomendação** (Netflix, Spotify): PCA reduz dimensões para encontrar similaridades
- **Genômica e bioinformática**: agrupar genes por padrão de expressão

::: callout-tip
**Próxima aula (Aula 8):** Redes Neurais e Deep Learning — o modelo que
aprende representações hierárquicas dos dados.
:::

## Resumo da aula

1.  **Aprendizado Não Supervisionado** não tem rótulo — o modelo
    descobre padrões sozinho
2.  **Normalização** é essencial antes de calcular distâncias — sem
    ela, variáveis com escalas maiores dominam o agrupamento
3.  **K-Means** é simples e rápido: escolhe K centróides, atribui
    pontos, recalcula, repete
4.  **Cotovelo + Silhueta** são as ferramentas para escolher K — não
    chute!
5.  **DBSCAN** agrupa por densidade e detecta outliers — ideal quando
    os clusters não são esféricos
6.  **PCA** comprime muitas variáveis em poucos componentes — permite
    visualizar dados multidimensionais em 2D
7.  **A interpretação é do cientista** — o algoritmo agrupa, mas nomear
    os clusters é trabalho humano
